【裁判字號】    99,台上,3620
【裁判日期】    990610
【裁判案由】    違反貪污治罪條例
【裁判全文】
最高法院刑事判決            九十九年度台上字第三六二０號
上  訴  人  甲○○
選任辯護人  李慶松律師
上  訴  人  乙○○
選任辯護人  張慶宗律師
            陳俊傑律師
上列上訴人等因違反貪污治罪條例案件，不服台灣高等法院台中
分院中華民國九十八年十一月十一日第二審更審判決（九十七年
度重上更(三)字第六五號，起訴案號：台灣苗栗地方法院檢察署八
十八年度偵字第二七一二、二九六六、二九六七號），提起上訴
，本院判決如下：
    主  文
原判決關於甲○○部分撤銷，發回台灣高等法院台中分院。
其他（即乙○○部分）上訴駁回。
    理  由
甲、上訴人甲○○部分
一此部分原判決認定：甲○○係台北市興得建設股份有限公司（
下稱興得公司）實際負責人，於民國八十六年初，以興得公司名
義購進苗栗縣苗栗市○○段第三九七、三九六之一、三八九之三
、三九八及四０二號共五筆、面積合計四五六一平方公尺之土地
，約定土地增值稅由買方負擔，其中前二筆土地之增值稅分別為
新台幣（下同）一千五百六十七萬一千二百八十七元及五百三十
萬零八十二元。甲○○因知悉依法可以「土地改良工程費」折抵
增值稅，乃於同年六、七月間，與苗栗縣金義營造有限公司（下
稱金義公司）負責人紀文發（共同行使業務登載不實文書部分，
已判罪並緩刑確定）計劃在上揭前二筆土地上施作虛偽土地改良
工程，分兩階段辦理。稍早之前，即由知情之同縣縣政府建設局
都市計劃課（下稱都計課）科員羅錦榮，指示同課臨時人員李志
謙（羅錦榮、李志謙均於案發後死亡，分別經原審及本院判決不
受理）出面，和甲○○洽談私下承攬此二筆土地之「土地改良工
程」事宜，議定以六百四十萬元、二百萬元為報酬。羅錦榮、李
志謙則將之以二百二十萬元（嗣後實付二百十萬元）、六十萬元
之代價，轉由金義公司實際施作表象工程。甲○○亦自行覓請建
築師陳賢秋（業經判罪並緩刑確定）負責基於犯意聯絡，故意為
浮誇不實之土地改良工程設計，將工程造價提高至足夠折抵增值
稅之額度（分別為二千八百五十萬元、九百八十二萬元），甲○
○提出行使，向苗栗縣政府建設局申請「什項建造執照」，足以
生損害於建管及課稅審核之正確性。又因上揭二千八百五十萬元
之造價工程，須由乙級營造廠承攬始符規定，金義公司尚無此資
格，李志謙乃出面向思萱營造有限公司（下稱思萱公司）借牌承
包，實際上仍由紀文發施作、甲○○購料與指導、陳賢秋和李志
謙到場巡視。其間，甲○○尚指示陳賢秋，依造價百分之一比例
即二十八萬五千元、九萬八千二百元，提現以向羅錦榮行求，俾
期羅錦榮違背職務，不為詳實之查驗、複勘、核發土地改良驗證
書，經羅錦榮以既（與李志謙）共同承包該工程，已可獲利，毋
庸另收為由，未予收受。嗣紀文發果然僅為虛偽之表象土地改良
工程，例如：不確實填土，而以鐵架支撐、舖設模板偽裝；架設
模板，噴漿偽裝擋土牆；澆置混凝土，偽裝排水溝、溝蓋，實則
乏溝底、構槽；模板舖平，敷上薄層碎石，偽充路面整平；擋土
牆不開挖基底，亦不紮鋼筋；路面僅有薄層瀝青或碎石級配，不
予壓實等各情。甲○○復與陳賢秋、紀文發出於犯意聯絡，由陳
賢秋開立不實之工程數量計算決算表、決算書、驗證書，加蓋其
建築師事務所及金義、思萱公司章戳，甲○○再持向都計課申請
複勘，羅錦榮明知內情，仍違背職務，簽准發給土地改良驗證書
，並副知苗栗縣稅捐稽徵處，折抵土地增值稅，亦足以生損害於
土地改良工程建管審核及土地增值稅稽徵審核之正確性（原已核
准折抵，祇須繳納一萬六千三百二十九元，後遭查獲，補繳二千
零八十五萬五千零四十元）。其等為掩飾上述借牌承造及虛偽構
工之情，由李志謙向嘉晟營造有限公司購取二十張發票（面額共
二千六百八十萬元，代價分別為第三九七號土地二百五十一萬七
千五百元，第三九六之一號土地八十八萬五千八百五十七元）交
給甲○○收存，甲○○並指示紀文發將該虛構工程拆除滅跡。羅
錦榮、李志謙因承包上項虛偽之土地改良工程，扣除轉包給紀文
發而支付之工程款與上揭發票費暨借牌費（分別為一百零六萬元
、二十三萬三千一百二十五元），尚有一百萬三千五百十八元之
實際獲利，羅錦榮分得四十萬元，李志謙分得五十萬元，其餘共
同吃喝玩樂花盡等情。因而撤銷第一審關於甲○○部分之科刑判
決，改判適用較有利之行為時法，依行賄罪及連續行使業務登載
不實文書罪之牽連犯，從一重論以行賄罪。固非無見。
二惟查：(一)、貪污治罪條例所稱之賄賂，屬不正對價之一種，存
在於公務員與人民之間，因公務員職權上之一定作為或不作為，
和人民所求之事項，產生對價關係，此種人民提出之對待給付，
即為賄賂。於公務員方面，無論其特定之作為或不作為是否違背
職務，因有悖廉潔義務、辱於官箴，均成立犯罪；於人民方面，
則僅就其因而致使公務員違背職務之情形，予以非難。而賄賂之
認定，重在人民之所求與公務員之所為間，所存在之對價關係，
是應就公務員職權內容範圍、特定行為之作用目的、對立雙方之
主觀認知、客觀關係、給付種類與數額、時間等各項因素，予以
綜合判斷，縱然假藉餽贈、酬謝、政治獻金等名目為之，祇要出
於違法或不正當之對待給付，仍應認屬賄賂。進言之，倘公務員
就其職權範圍內之事項，於人民申辦之際，明知不合規定，卻出
以代辦即包准合格通過之姿態，加以包攬，再負責製造或作成符
合規定之假象，予以審核通過，人民因事先知情，無論主動要求
或被動應允，既願付費換取通過，任令公務員造假違法審核，不
啻官民勾結，此代辦費雖披以承攬報酬之名義，實則何異賄賂，
公務員自應論以違背職務要求（或期約、收受）賄賂罪，相對之
人民亦當課以對於公務員違背職務行求（或期約、交付）賄賂罪
責。且關於此種變相賄賂之額數認定，係以人民之立場為準，易
言之，縱然公務員因須負責製成表面合法之假象，容會付出某些
成本，無非其內部問題，應自行吸收，無扣除此成本之必要。本
件起訴書之犯罪事實欄第二項，載明：甲○○為思以虛偽之土地
改良花費折抵土地增值稅，於八十六年六、七月間，與公務員羅
錦榮、李志謙及營造商紀文發基於犯意聯絡，商定由李志謙出面
承包虛構之表象工程，安排紀文發之金義公司施作．羅錦榮給予
通融驗證，甲○○並委託陳賢秋建築師為浮誇設計，系爭二筆土
地改良工程造價高達二千八百五十萬元；完工後，甲○○憑以申
辦複勘，羅錦榮果然佯為形式審查，准發不實之土地改良驗證書
，副知苗栗縣稅捐稽徵處；甲○○因此先後付給李志謙工程款六
百四十萬元及二百萬元，羅錦榮、李志謙扣除借牌費和購買發票
費後，實際各獲得「賄款」約四十餘萬元及五十餘萬元等情，原
判決亦就此同一之基本社會事實詳載於事實欄第二、三項（見原
判決第二頁下半段至第五頁倒數第四行），似亦認定此情為犯罪
（變相賄賂），果若無訛，縱然起訴書就此係以甲○○與公務員
羅錦榮、李志謙共同犯貪污圖利罪名，作為起訴法條，原判決依
本院前次發回更審意旨，於理由伍－(2)內，說明不成立該罪名，
而不另諭知無罪判決（見原判決三十七頁倒數第十五行至第三十
八頁末行），卻罔顧刑事訴訟法第三百條揭示法院就起訴之犯罪
事實，不受起訴法條拘束之規定，未就上揭認定之事實予以適當
之法律評價，審酌是否該當對於公務員違背職務之行為交付賄賂
罪名，難謂無已受請求之事項未予判決之違失。(二)、有罪判決，
其犯罪事實之認定、記載必須明確，始足為法律適當之評價，其
若不明，遽行論斷，即有事實認定與理由說明不相適合之矛盾，
足以構成撤銷之原因。原判決事實欄記載：「陳賢秋為配合執行
前述二階段虛偽之土地改良工程，遂與甲○○共同基於犯意聯絡
，依甲○○之指示，先行分別按上開工程設計總價百分之一比例
計算之金額即二十八萬五千元及九萬八千二百元，欲行求承辦該
案而明知其情之公務員羅錦榮允予違背法令為不實之查驗、複勘
，而為虛偽不實之查驗、複勘及核發土地改良驗證書，經甲○○
以『設計、監造費』名義，將各為一百二十一萬三千元及四十七
萬四千八百元之兩筆款項匯交陳賢秋收取，囑由陳賢秋從其中取
二十八萬五千元及九萬八千二百元代轉給羅錦榮，嗣於陳賢秋向
羅錦榮行求時，羅錦榮表示已獲得承攬該土地改良工程，可自其
浮報予甲○○之工程款中圖得利益，無庸另行給付，而未予收受
」（見原判決第四頁第十一至二十二行），理由內雖論斷甲○○
成立修正前貪污治罪條例第十一條第一項之違背職務行求賄賂罪
之共同正犯（見原判決第三十五頁倒數第六至十行），然下手實
行行賄之陳賢秋上揭多次行賄行為究係出於一個單純犯意而為二
個行賄舉動？或基於一個行賄之概括犯意而為先後二次行賄犯行
？抑或先前行賄不成，另行起意再次行賄？事實猶非明確，本院
尚無從為其法律適用是否正確之判斷。(三)、宣告刑之擇定，雖屬
法院得自由裁量之職權，刑法第五十七條仍定有科刑時應注意斟
酌之因素，以期實現罰當其罪、罪責相符之理想，自應受比例原
則、公平正義原則之規範，謹守法律秩序之理念，體察法律之規
範目的，使其結果實質正當，俾符立法本旨。原判決既認定甲○
○與承辦公務員相互勾結，利用造假之表面工程，浮誇花費鉅額
款項以改良土地，冀圖免納二千餘萬元之土地增值稅，既居心不
良，手段卑劣，犯情非輕，僅量處有期徒刑一年六月，而得適用
中華民國九十六年罪犯減刑條例減刑二分之一，是否確實符合罪
刑相當法則，似非無慎酌餘地。(四)、從刑附屬於主刑，除法律有
特別規定者外，依主刑所適用之法律，不得予以割裂，此於法律
修正之新、舊法適用問題，同有適用。原判決認為比較新、舊法
之後，主刑部分應適用舊法規定較有利於甲○○，但從刑即褫奪
公權部分，卻適用新法（見原判決第四十頁第三、四行），顯然
予以割裂，而有法則適用不當之違法。以上或為上訴意旨所指摘
，或屬本院得依職權調查之事項，應認原判決關於甲○○部分仍
具有撤銷發回更審之原因。又原判決理由「貳－五」（似誤繕為
「伍」）內，關於不另為無罪諭知部分，基於審判不可分之原則
，應一併發回更審，附此說明。
乙、上訴人乙○○部分
按刑事訴訟法第三百七十七條規定，上訴於第三審法院，非以判
決違背法令為理由，不得為之。是提起第三審上訴，應以原判決
違背法令為理由，係屬法定要件。如果上訴理由書狀並未依據卷
內訴訟資料，具體指摘原判決不適用何種法則或如何適用不當，
或所指摘原判決違法情事，顯與法律規定得為第三審上訴理由之
違法情形，不相適合時，均應認其上訴為違背法律上之程式，予
以駁回。本件上訴人乙○○上訴意旨略謂：(一)、陳賢秋在調查中
初詢時，已供明系爭十五萬元，乃係「工程施工大樓圖之勞務費
」，「並非給建管課長（乙○○）的交際費」，要與出錢之甲○
○在審理中所言相符，按諸案重初供原則，自屬可信，且有利於
乙○○，原判決不加採用，卻採信陳賢秋嗣後翻供，所為該款係
交給乙○○之賄賂，而不細察其先後所稱交款時間竟有二日之不
同，足見採證認事自違證據法則，並未見就不採有利證據之理由
予以說明，亦嫌理由欠備。(二)、系爭所謂記載有將交際費交給建
管課課長之便條紙（按指扣案之記事紙頁，影本上有上揭意旨之
文字，原本則無），其上之鉛筆字跡既遭擦掉，原審不加細察審
究湮滅證據之情，卻仍採憑為不利於乙○○認定之依據，且不充
分說明其理由，顯有理由不備之違法。(三)、乙○○係在等候四小
時之後，始進行測謊鑑定，原審逕信施測人員杜俊信所稱該情不
致影響受測者身心之供述，罔顧其所言如何具有正確性、權威性
，尤與第一審及原審上訴審認定此鑑定通知書不得為證據之態度
不同，可見欠妥，原判決就此不加詳細說明，非無理由不備之違
失。(四)、乙○○任職時之苗栗縣政府建設局建築管理課（下稱建
管課），從無故意稽延人民之申請案情形，乙○○亦無利用積壓
公文、收取賄賂之機會，更乏此不良存心或動機，原審未加詳查
，復未說明其憑何認定乙○○有上揭不法情事之證據，實有未盡
證據調查職責，及判決不備理由之違法云云。惟查：證據之取捨
、證明力之判斷及事實之認定，俱屬事實審法院自由裁量判斷之
職權，此項職權之行使，倘不違背經驗法則或論理法則，即無違
法可指，觀諸刑事訴訟法第一百五十五條第一項規定甚明。而供
述證據雖彼此稍異或先後不一，審理事實之法院仍可斟酌調查所
得之各項證據，本於經驗法則、論理法則，作合理之比較，定其
取捨，採用相同基本事實之陳述，非謂其中一有不符，即應全部
不可採信。又所謂應於審判期日調查之證據，係指與待證事實具
有重要關係，在客觀上認有調查之必要性，且有調查之可能性，
為認定事實、適用法律之基礎者而言。如事實已臻明確，或調查
途徑已窮，自毋庸為無益之調查，亦無未盡調查證據職責之違法
可言。原判決關於此部分主要係依憑陳賢秋迭在調查、偵查及歷
審中，一再堅稱確有付給乙○○「交際費」，期使上揭建築執照
迅速核發，「錢是用袋子裝，都是千元大鈔，……他說他會儘量
幫忙，我就把錢拿給他，他婉拒了一下，便收下了」，「建管課
有時候會拖」，「越大的案子，他會拖得越久」；調查員楊守逸
證稱：搜索時，查獲一張記事紙頁，上有鉛筆書寫「建管課課長
交際費」，影印後，連同原本予以扣押，啟封時，不知何人將該
鉛筆字跡擦掉各等語之證言；甲○○指示陳賢秋行賄之傳真紙頁
；上述載有付交際費給建管課課長之記事紙頁影本與已經擦掉該
文字之記事紙頁原本；陳賢秋所稱行賄乙○○，測謊結果「無不
實反應」，而乙○○所辯未受賄各問題，測謊結果「均呈不實反
應」之鑑驗通知書；陳賢秋付款翌日，乙○○即在系爭建造執照
審查表核章之審查表；上開記事紙頁原本送鑑定，確認擦拭之字
跡中，有「－交際費」等字，其餘似為「長官」或「建管課課長
」（按經照相後，以肉眼辨識，應以後者可採）之鑑定通知書（
附鑑定攝取之相片），再參諸系爭建造執照之申請案，雖以快件
方式請求處理，但建方既有時間壓力（尤以其中隱有前述造假情
事，自期早日定案，以免日久生變），並非絕無行賄動機等情況
證據資料，乃認定乙○○有如原判決事實欄所載之犯行，因而撤
銷第一審關於乙○○部分不當之無罪判決，改判論乙○○以公務
員對於職務上之行為收受賄賂罪刑。對於乙○○僅承認係苗栗縣
政府建設局建管課課長，而矢口否認犯罪，所為伊絕未受賄，陳
賢秋亦無行賄必要與動機存在云云之辯解，如何係飾卸之詞，亦
據卷內訴訟資料詳加指駁、說明。所為之事實認定與得心證理由
，俱有卷內各證據資料可稽，自形式上觀察，並不違背經驗法則
、論理法則，且無事證欠明之情形存在。上訴意旨置原判決已明
白論斷之事項於不顧，就屬原審採證認事職權之適法行使，任憑
己意指為違法，且猶為單純事實之爭執，不能認為適法之第三審
上訴理由。依上說明，應認其上訴為違背法律上之程式，予以駁
回。
據上論結，應依刑事訴訟法第三百九十五條前段、第三百九十七
條、第四百零一條，判決如主文。
中    華    民    國  九十九  年    六    月    十    日
                      最高法院刑事第十庭
                          審判長法官  花  滿  堂
                                法官  黃  正  興
                                法官  陳  東  誥
                                法官  林  錦  芳
                                法官  洪  昌  宏
本件正本證明與原本無異
                                      書  記  官
中    華    民    國  九十九  年    六    月   十四   日
                                                      Ｖ

司法院資訊處製作；財團法人民間司法改革基金會備份。
